最高法院民事判決　　　　　　　　　　　　　　　八十七年度台上字第一五五七號
　　上　訴　人　陳曜宏
　　　　　　　　陳金龍
　　被 上訴 人　陳淑華
右當事人間請求損害賠償事件，上訴人對於中華民國八十六年九月二日台灣高等法院
第二審更審判決（八十五年度重上更(二)字第一三二號），提起上訴，本院判決如左：
    主  文
原判決廢棄，發回台灣高等法院。
    理  由
本件被上訴人主張：伊於民國七十九年二月十七日向上訴人購買坐落台北縣五股鄉○
○○段五股坑小段一四九三號土地（下稱一四九三號土地）所有權應有部分六一二○
分之六○（上訴人每人各六一二○分之三○），兩造約定上訴人應交付被上訴人如契
約書附圖（即第一審判決附圖）Ａ２、Ａ３部分所示，面積約五百坪之土地（下稱系
爭土地），並須開設排水溝、六米道路及接通水電。系爭土地買賣價金新台幣（下同
）一千一百萬元，伊已給付五百五十萬元，上訴人雖辦妥所有權應有部分之移轉登記
，惟未依約於八十年三月底交付土地，顯已違約。依買賣契約第十條約定及民法第二
百二十六條、第二百五十六條規定解除契約，上訴人除應將已收價金如數退還外，並
應賠償所收價金同額之損害金等情。求為命上訴人連帶給付一千一百萬元及自起訴狀
繕本送達翌日起之法定遲延利息（第一審判命上訴人各給付被上訴人三百七十五萬元
本息，並駁回被上訴人其餘之訴，被上訴人敗訴部分，業已確定）。
上訴人陳金龍則以：系爭土地係由第一審共同被告陳重泰售於被上訴人，伊非出賣人
，亦未授權陳重泰出售，只分得買賣價金五十七萬餘元等語。資為抗辯。又伊因被上
訴人於八十三年四月七日依第一審判決之假執行部分對之強制執行，而向台灣板橋地
方法院繳付三百九十萬四千六百五十一元，依民事訴訟法第三百九十五條第二項規定
，求為命被上訴人如數返還及自八十三年四月七日起至清償日止之法定利息之判決。
上訴人陳曜宏以：系爭買賣契約第十條乃約定解除權專由債務不履行之一方行使之，
被上訴人不能依該條約定行使權利，伊非契約當事人，且未分管系爭土地，不可能將
之交付被上訴人。又因被上訴人聲請假執行，伊於八十三年十一月二十五日向執行法
院交付四百零三萬三千四百二十三元，故求為命被上訴人如數返還並自八十三年十一
月二十五日起，至清償日止法定利息之判決。上訴人另謂，縱認被上訴人之解除契約
為合法，因伊已將該一四九三號土地之應有部分各六一二○分之三○，移轉登記於被
上訴人，被上訴人亦有回復原狀之義務等語。資為抗辯。
原審以：查買賣契約書末尾出賣人簽名處，除上訴人陳曜宏親自簽名外，陳金龍部分
則由陳重泰代理，陳曜宏復自承就該一四九三號土地之所有權應有部分，已以買賣為
原因，移轉登記於被上訴人屬實，上訴人陳金龍亦曾就其應有部分，以買賣為原因，
移轉登記於被上訴人，有土地登記簿謄本可憑。上訴人既以買賣為原因辦理土地移轉
登記，核與被上訴人主張兩造間有買賣關係之意旨相符，且由陳金龍自承收受五十七
萬元之價金等情以觀，足見上訴人確係買賣契約之當事人。次查系爭契約簽訂後，被
上訴人業已給付五百五十萬元，亦有買賣契約之付款明細附卷可按。故上訴人間如何
分配所收價金，乃其內部關係，與被上訴人無涉。上訴人所辯並未取得全部價金云云
，自無可採。雖上訴人辯稱，依契約書第六條第二項、第三項之約定，上訴人應於八
十年三月底將系爭土地，開設排水溝，六米道路，並應接通水電後，交付被上訴人使
用，該項約定，係影響被上訴人決定是否購買應有部分之重要因素，但因其係山坡地
保護區土地，依法令本不得開設排水溝等，故客觀上給付不能，契約應屬無效（原審
誤書為無涉）。惟系爭土地固屬山坡地保育區範圍，然非法所禁止買賣交易之客體，
並無不能交付之情事。而被上訴人已陳明伊不要求開設排水溝等，且土地之使用本為
被上訴人所得決定，故上訴人指稱被上訴人係開設工廠，必需開路等等，故現陳明可
不需上訴人為之開設排水溝等語，係權利濫用云云，尚非可採。上訴人仍有交付系爭
土地之義務，縱其非上訴人所分管，其無法交付於被上訴人，亦係主觀給付不能，而
非客觀不能致契約無效。至契約書第十條所約定：「本契約簽訂後，如甲方（即被上
訴人）不買或不按約定日期付款時，願將既付價金全部由乙方（即上訴人）無條件沒
收，抵違約金外，並即解除本約。如乙方不賣或不照約履行應盡義務時，亦應將已收
價款如數退還與甲方外，另加倍賠償所收價款同額之損害金與甲方後，本約方得解除
。」觀諸其約定之內容，衡情應屬保留解除權之約定，依約專由債務不履行之一方行
使，被上訴人並無權行使。雖被上訴人依契約第十條規定請求，為無理由，惟其尚依
民法第二百二十六條及第二百五十六條之規定請求。因上訴人未依約於八十年三月底
交付系爭土地，被上訴人已依法解除契約，自得請求返還價金，並請求支付違約金。
查被上訴人本請求違約金五百五十萬元，並主張，伊受有利息之損失，即自民國七十
九年九月給付五百五十萬元於上訴人，依法定利率百分之五計算，至八十三年四月底
（被上訴人於第一審判決後，供擔保假執行，上訴人於八十三年四月三十日清償七百
五十萬元整止），共計九十八萬四千五百元；又被上訴人為假執行，向台灣板橋地方
法院提供二百五十萬元之現金為擔保，其利息自八十三年一月二十三日提存之日起算
至八十六年五月份為止，共計四十一萬六千二百五十元，合計一百四十萬零七百五十
元整。另依土地法第一百零五條準用第九十七條之規定，其受有相當於租金之損害，
以公告現值計算，為八十萬八百六十七元。上訴人對此計算式並無意見。然按約定之
違約金過高者，法院得減至相當之數額，民法第二百五十二條定有明文。惟是否相當
，仍須依一般客觀事實，社會經濟狀況及債務人因違約金所獲利益、債權人所受損害
等情形，以為酌定標準。故認此之違約金以二百萬元為適當。因此被上訴人得請求返
還之價金及違約金為七百五十萬元。末按契約解除時，當事人雙方應負回復原狀之義
務，此因解除契約而生之相互義務，亦有民法第二百六十四條同時履行抗辯規定之準
用，觀諸民法第二百六十一條即明。上訴人既已依買賣契約約定，將土地應有部分移
轉登記於被上訴人，而被上訴人解除契約，並已就價金及違約金先為假執行而獲償，
故上訴人請求將一四九三號土地，所有權應有部分各六一二○分之三○移轉登記於上
訴人為有理由，應予准許。因而維持第一審所為上訴人敗訴之判決，駁回其上訴，並
命被上訴人移轉上開土地所有權登記。惟查，原審認定被上訴人依契約第十條規定請
求，為無理由，然認被上訴人尚依民法第二百二十六條及第二百五十六條之規定請求
為正當。但對於被上訴人究於何時以何種方式解除契約，竟全未調查認定，已有判決
不備理由之違誤。又被上訴人依民法第二百二十六條及第二百五十六條之規定，請求
上訴人回復原狀並賠償損害（見第一審卷第六二頁）。原審判准返還價金外，竟命給
付違約金，不無訴外裁判之違法。上訴論旨，指摘原判決其敗訴部分違背法令，求予
廢棄，非無理由。至原判決命被上訴人為對待給付部分，既有牽連，自應併予廢棄。
據上論結，本件上訴為有理由，依民事訴訟法第四百七十七條第一項、第四百七十八
條第一項，判決如主文。
中      華      民      國    八十七    年      七      月      十      日
                              最高法院民事第三庭
                                  審判長法官  范  秉  閣
                                        法官  朱  建  男
                                        法官  曾  煌  圳
                                        法官  吳  正  一
                                        法官  陳  淑  敏
      右正本證明與原本無異
                                              書  記  官
中      華      民      國    八十七    年      七      月    二十四    日
